臺灣花蓮地方法院刑事判決　　　　　　　 99年度訴字第403號
公　訴　人　臺灣花蓮地方法院檢察署檢察官
被　　　告　程保欽
上列被告因違反臺灣地區與大陸地區人民關係條例等案件，經檢
察官提起公訴（99年度偵字第2337號），被告於準備程序中就被
訴事實為有罪之陳述，經本院合議庭裁定由受命法官獨任進行簡
式審判程序，判決如下：
    主  文
程保欽共同犯修正前臺灣地區與大陸地區人民關係條例第七十九
條第一項之使大陸地區人民非法進入台灣地區罪，處有期徒刑肆
月，如易科罰金以銀元參佰元即新臺幣玖佰元折算壹日，減為有
期徒刑貳月，如易科罰金，以銀元參佰元即新臺幣玖佰元折算壹
日。
    事實及理由
一、犯罪事實：程保欽明知大陸地區人民非經主管機關許可不得
    進入臺灣地區，並明知大陸地區人民吳朝霞擬自大陸地區以
    假結婚之方式來臺工作生活，實際並無結婚之真意，竟在某
    真實姓名年籍不詳成年男子余老闆（起訴書載張傳世，容有
    誤認，應予更正）（下稱余老闆）之仲介安排，同意以新台
    幣（下同） 6萬元之代價充當人頭，而與余老闆共同基於使
    吳朝霞非法進入臺灣地區之犯意聯絡，及與余老闆、吳朝霞
    共同基於使公務員登載不實文書後持以行使之犯意聯絡，由
    程保欽前往中國大陸福建省福州市與吳朝霞於91年 5月27日
    日在中國大陸福建省福州市完成公證結婚並虛偽辦理公證結
    婚登記手續，取得中國大陸福建省福州市公證處核發之結婚
    公證書與結婚證明書，程保欽隨即返臺，持該結婚公證書及
    結婚證明書向財團法人海峽交流基金會（下簡稱海基會）辦
    理認證證明後，於91年 6月14日持上開結婚證明書及認證文
    件，在高雄市左營區戶政事務所填具「結婚登記申請書」辦
    理結婚登記，使不知情之戶政事務所承辦公務員將其二人結
    婚之不實事項，登載於職務上所掌之戶籍登記簿等公文書，
    並核發登載不實結婚事項之戶籍謄本予程保欽，足以生損害
    於戶政機關對戶籍資料管理之正確性。嗣程保欽於91年 7月
    16日前往高雄市政府警察局左營分局轄區派出所，由承辦警
    員實質審核完成對保取得大陸地區人民進入台灣地區保證書
    後，於91年 7月19日委託不知情之旅行社人員潭玉芬持向內
    政部警政署入出境管理局（現已改制為入出國及移民署，下
    稱移民署），以「探親」之名義，填載大陸地區人民進入臺
    灣地區旅行證申請書並檢附結婚證明書、保證書及登載不實
    結婚事項之戶籍謄本等文件，據以向移民署申請大陸地區女
    子吳朝霞以配偶身分來臺探親而行使之，經移民署承辦業務
    之該管公務員實質審核結果，因未能發覺渠等假結婚之事實
    ，而據以核發入出境許可及中華民國臺灣地區旅行證予大陸
    地區女子吳朝霞，嗣吳朝霞於91年 8月26日持前開旅行證、
    入境許可等資料，以此非法之方式入境臺灣地區，足以生損
    害於入出境管理機關對大陸地區人民入境管理之正確性。程
    保欽於行為後，在其犯罪為經有偵查犯罪職權之公務員發覺
    前，於內政部入出國及移民署專勤事務第一大隊花蓮縣專勤
    隊偵查張柏琳假結婚案件時，向承辦員警自首犯行，且接受
    裁判而查悉上情。
二、認定犯罪事實之證據：
  (一)被告於警詢、偵查中及本院審理時之自白。
  (二)大陸地區福建省福州市公證處結婚公證書、海基會證明書、
    結婚登記申請書、大陸地區人民進入臺灣地區保證書影本、
    戶籍謄本影本、大陸地區人民進入臺灣地區旅行證申請書影
    本、程保欽及大陸地區女子吳朝霞入出境資訊查詢表各 1件
    。
三、論罪科刑：
  (一)按行為後法律有變更者，適用行為時之法律。但行為後之法
    律有利於行為人者，適用最有利於行為人之法律，刑法第 2
    條第 1項定有明文。查被告程保欽行為後，台灣地區與大陸
    地區人民關係條例業於92年10月29日修正公布，並自92年12
    月31日施行，修正後該條例第79條第 1項規定「違反第15條
    第 1款規定者，處一年以上七年以下有期徒刑，得併科新台
    幣一百萬元以下罰金。」、第 2項規定「意圖營利而犯前項
    之罪者，處3年以上10年以下有期徒刑，得併科新臺幣5百萬
    元以下罰金。」，與修正前同條第1項規定「違反第15條第1
    款之規定者，處五年以下有期徒刑，拘役或科或併科新台幣
    五十萬元以下罰金。」比較結果，以修正前之舊法較有利於
    被告，依刑法第2條第1項前段之規定，應適用修正前之該條
    例第79條第1項規定，合先說明。
  (二)又被告行為後，刑法業已於94年2月2日修正公布，並自95年
    7月1日施行，比較修正前後新舊法適用之結果，新修正刑法
    均未較有利於被告，本案應一體適用行為時即修正前舊刑法
    （如附表所示）。再被告行為時，刑法第216條、第214條之
    行使使公務員為登載不實之公文書罪，其法定刑罰金刑部分
    之貨幣單位原係銀元，且應適用罰金罰鍰提高標準條例第 1
    條前段規定提高10倍數。而被告行為後，刑法施行法增訂第
    1條之 1，於95年6月14日經總統公布，並自同年7月1日起施
    行，該條規定：「中華民國94年1月7日刑法修正施行後，刑
    法分則編所定罰金之貨幣單位為新臺幣。94年1月7日刑法修
    正時，刑法分則編未修正之條文定有罰金者，自94年1月7日
    刑法修正施行後，就其所定數額提高為30倍。但72年 6月26
    日至94年 1月7日新增或修正之條文，就其所定數額提高為3
    倍。」，本件被告所犯刑法第216條、第214條行使使公務員
    為登載不實之文書罪，自24年7月1日公布施行後，即未再修
    正，其法定刑中之罰金刑，依增訂刑法施行法第 1條之1第1
    項、第 2項前段規定，貨幣單位為新臺幣，數額應提高30倍
    。此與修正前之罰金以銀元為單位，適用罰金罰鍰提高標準
    條例之結果應提高10倍者相較（新臺幣與銀元之比例為1：3
    ，換算結果，亦為30倍），並無較不利之情形，本無新舊法
    比較適用之問題，應逕適用刑法施行法第1條之1準據法之特
    別規定，調整其法定刑之罰金部分以新台幣為貨幣單位，亦
    附此敘明。
  (三)核被告所為，係犯刑法第216條、第214條之使公務員登載不
    實文書罪及修正前台灣地區與大陸地區人民關係條例第15條
    第1款之規定，應依修正前同條例第79條第1項之規定論處。
    被告所犯使公務員登載不實公文書之行為，為行使之高度行
    為所吸收，不另論罪。被告與余老闆、吳朝霞間就行使使公
    務員登載不實公文書罪部分及被告與余老闆間就使大陸地區
    人民非法進入臺灣地區罪部分，均有犯意聯絡及行為分擔，
    為共同正犯。被告行使使公務員登載不實公文書罪，與92年
    12月31日修正施行前臺灣地區與大陸地區人民關係條例第79
    條第 1項，有方法結果之牽連犯關係，應從一重依上開修正
    前台灣地區與大陸地區人民關係條例第79條第 1項規定處斷
    。被告於行為後，於其犯罪為經有偵查犯罪職權之公務員發
    覺前，在內政部入出國及移民署專勤事務第一大隊花蓮縣專
    勤隊傳喚被告偵查仲介張柏琳假結婚案件時，向承辦員警自
    首本件其與吳朝霞假結婚犯行，且接受裁判，有警詢筆錄可
    稽，被告係對於未發覺之犯罪自首而接受裁判，應依修正前
    刑法第62條前段規定，減輕其刑。爰審酌被告使大陸地區人
    民可取得假身分非法方式入境，嚴重影響社會秩序，其犯罪
    之手段、所生危害、動機、目的、智識程度及被告犯後坦承
    犯行，態度良好等一切情狀，量處如主文所示之刑，並依修
    正前刑法第41條第 1項前段規定，諭知易科罰金之折算標準
    。
  (四)又被告犯罪時間在96年 4月24日之前，應依中華民國96年罪
    犯減刑條例第2第1項第3款，第7條規定，減其宣告刑二分之
    一，並依修正前刑法第41條第 1項前段規定，諭知易科罰金
    之折算標準。
四、據上論斷，應依刑事訴訟法第299條第 1項前段、第273條之
    1第1項、第310條之2、第454條第1項，92年12月31日修正施
    行前臺灣地區與大陸地區人民關係條例第15條第 1款、第79
    條第 1項，刑法第2條第1項前段、第11條前段、第28條、第
    第214條、第216條，修正前刑法第55條、第41條第 1項前段
    、第62條前段，刑法施行法第1條之1，（刪除前）罰金罰鍰
    提高標準條例第 2條，現行法規所定貨幣單位折算新臺幣條
    例第2條，中華民國96年罪犯減刑條例第2條第1項第3款、第
    7條、第9條，判決如主文。
本案經檢察官簡淑如到庭執行職務。
中    華    民    國   100    年    7     月    15    日
                  刑事第二庭    法  官  蔡寶樺
以上正本證明與原本無異。
如不服本判決應於收受送達後10日內向本院提出上訴書狀，並應
敘述具體理由。其未敘述上訴理由者，應於上訴期間屆滿後20日
內向本院補提理由書(均須按他造當事人之人數附繕本)「切勿逕
送上級法院」。
中    華    民    國   100    年    7     月    18    日
                                書記官
附錄本判決論罪之法律條文：
92年修正前臺灣地區與大陸地區人民關係條例第79條第1項：
違反第15條第1款規定者，處5年以下有期徒刑，得併科新臺幣一
百萬元以下罰金。
附表：
┌───┬───────┬────────┬──────┐
│比較  │舊刑法於本案適│新刑法於本案適用│依從舊從輕原│
│法條  │用之法律效果  │之法律效果      │則比較結果  │
├───┼───────┼────────┼──────┤
│刑法第│二人以上共同「│二人以上共同「實│本條依新、舊│
│28條  │實施」犯罪之行│行」犯罪之行為者│法比較均構成│
│      │為者。        │。              │共同正犯，新│
│      │              │                │法並未較有利│
│      │              │                │被告。      │
├───┼───────┼────────┼──────┤
│刑法第│罰金1 元（銀元│新台幣一千元以上│本條從舊刑法│
│33條第│）以上。      │，以百元計算之。│較有利於被告│
│5 款（│（折合新台幣3 │                │            │
│罰金刑│元以上）      │                │            │
│部分）│              │                │            │
├───┼───────┼────────┼──────┤
│刑法第│犯一罪而其方法│刪除（原則上數犯│本條從舊刑法│
│55條牽│或結果之行為犯│罪行為依數罪併罰│較有利於被告│
│連犯之│他罪者，從一重│處斷）          │            │
│規定  │處斷。        │                │            │
├───┼───────┼────────┼──────┤
│刑法第│依修正前罰金罰│如易科罰金，以新│本條從舊刑法│
│41條第│鍰提高標準條例│臺幣1,000元、   │較有利於被告│
│1項前 │第2條規定，易 │2,000元或3,000元│。          │
│段    │科罰金數額提高│折算1日         │            │
│      │為100倍，如易 │                │            │
│      │科罰金，以銀元│                │            │
│      │300元即新臺幣 │                │            │
│      │900元折算1日  │                │            │
├───┼───────┼────────┼──────┤
│刑法第│對於未發覺之罪│對於未發覺之罪  │本條從舊刑法│
│62條  │自首而受裁判者│自首而受裁判者  │較有利於被告│
│      │，減輕其刑。  │，得減輕其刑。  │。          │
├───┴───────┴────────┴──────┤
│綜合比較結果：                                        │
│本案綜其全部罪刑之比較，無論共犯、牽連犯、自首、易科罰│
│金之折算標準等規定，新刑法均未較有利於被告，故本案應一│
│體適用行為時即舊刑法。                                │
└───────────────────────────┘